臺灣高等法院刑事判決
110年度上訴字第2916號
上  訴  人  
即  被  告  蘇家弘

指定辯護人  蕭育涵律師
上列上訴人因強盜案件，不服臺灣士林地方法院110年度訴字第2
33號，中華民國110年7月29日第一審判決（起訴案號：臺灣士林
地方檢察署110年度偵字第8596號），提起上訴，本院判決如下
：
    主  文
上訴駁回。
    事  實
一、蘇家弘意圖為自己不法之所有，於民國110 年4 月22日凌晨
    5 時15分許，攜帶客觀上對於人之生命、身體、安全構成威
    脅而具有危險性之水果刀1 把（即附表編號2 所示之物，非
    屬槍砲彈藥刀械管制條例所列管之刀械），進入新北市○○區
    ○○路○段000 號全家便利商店淡水濱海店內，因見該店內除
    店員黃宇頡外、尚無其他員工、顧客，即亮出刀刃，脅迫黃
    宇頡交出現金。因蘇家弘全程持刀，且與黃宇頡相距僅1 、
    2 步距離，至使黃宇頡心生畏懼而不能抗拒，僅能配合至櫃
    臺處取出現金共計新臺幣（下同）1 萬6,874 元後，放入蘇
    家弘提供之黑色束口袋中再交予蘇家弘，蘇家弘得手後隨即
    離開現場。嗣因黃宇頡報警處理，經警調閱現場及鄰近路段
    監視錄影畫面，循線查獲蘇家弘移動路線，並於同日晚間11
    時45分許，前往蘇家弘位於新北市○○區○○路○段000號13樓居
    所，經蘇家弘同意後執行搜索，當場扣得蘇家弘作案所用如
    附表編號2 所示之水果刀1 把及其所著用如附表編號9 所示
    之黑色手套1 雙等物，而查悉上情。
二、案經黃宇頡告訴新北市政府警察局淡水分局報告臺灣士林地
    方檢察署檢察官偵查起訴。
    理  由
壹、程序部分：
　　本判決以下所引具傳聞性質之各項供述證據，經本院於審理
    期日調查證據時提示並告以要旨後，未據當事人於言詞辯論
    終結前就證據能力部分有所異議，經審酌該言詞陳述或書面
    陳述作成時之情況，該等證據並無違背法定程序取得或顯不
    可信之情形，以之作為證據均屬適當，依據刑事訴訟法第15
    9條之5規定，自應認為均有證據能力。其餘認定事實所引用
    之非供述證據，並無證據證明係公務員違背法定程序所取得
    ，且就本案待證事項復具有相當關連性，亦無刑事訴訟法第
    159條之4顯有不可信之情況與不得作為證據之情形，且經本
    院於審理期日依法進行證據之調查、辯論，依同法第158條
    之4規定之反面解釋，亦均應有證據能力。
貳、實體部分：
一、認定犯罪事實所憑之證據及理由：
　㈠上揭犯罪事實業據被告於警詢、偵訊、原審羈押庭、訊問程
    序、準備程序及本院審理時均坦承不諱（臺灣士林地方檢察
    署110年度偵字第8596號卷【下稱偵卷】第16至19、22、183
     至185 、189 至200 頁，原審卷第16至17、52至54頁、本
    院卷第94頁），核與證人即告訴人黃宇頡之證述（偵卷第25
    至27、30頁）、證人即被告室友黃冠倫之證述（偵卷第31至
    34頁）大致相符。此外，並有自願受搜索同意書、新北市政
    府警察局淡水分局搜索扣押筆錄暨扣押物品目錄表（偵卷第
    39至43、47頁）、案發現場監視器錄影翻拍照片（偵卷第53
    至55頁）、扣案物品照片（偵卷第57至69頁）、新北市政府
    警察局淡水分局新北警鑑字第1100942229號黃宇頡遭強盜案
    現場勘察報告（原審卷第117 至145 頁）、案發現場監視器
    錄影光碟（原審卷第98頁），及扣案如附表編號2 、9 所示
    水果刀、手套等證物可以佐憑，足認被告犯行確堪認定。
  ㈡按強盜罪所施用之強暴、脅迫手段，祇須足以壓抑被害人之
    抗拒，或使被害人身體上、精神上，處於不能抗拒之狀態，
    而使其喪失意思自由為已足，其暴力縱未與被害人身體接觸
    ，或縱令被害人實際無抗拒行為，仍於強盜罪之成立，不生
    影響（最高法院22年上字第317 號、30年上字第3023號判例
    意旨參照）。又恐嚇取財與強盜罪，二者就其同具有不法得
    財之意思，及使人交付財物而言，固無異趣，但就被害人是
    否喪失意思自由，不能抗拒言之，前者被害人尚有意思自由
    ，後者被害人之意思自由已被壓制，達於不能抗拒之程度。
    故恐嚇取財罪，其恐嚇行為雖不以將來之惡害通知為限，即
    以目前之危害相加，亦屬之。但必其強暴、脅迫手段，尚未
    使被害人達於不能抗拒之程度始可，如其強暴、脅迫行為，
    已使被害人喪失意思自由，達於不能抗拒之程度，即應構成
    強盜罪，而非恐嚇取財罪。再強盜罪與恐嚇取財罪固以被害
    人是否因被告之加害行為達於不能抗拒之程度為其主要區分
    標準，惟審酌此情狀，應以行為當時客觀時、地、人、物等
    情狀及被害人主觀上之意識為斷。本案被告一進店內，即故
    意亮刀朝向告訴人等情，業據被告自承在卷（偵卷第183 頁
    ），而告訴人就被害情節亦屢於警詢、偵訊時證述：當時我
    在收銀台前補貨，該名男子進入店家，持一長約10至15公分
    的水果刀對著我說把錢交給他，…我答應該名男子要把錢給
    他，要他別傷害我，便走進櫃臺裡，問他是全部的現金都要
    給嗎？他回說是。該名男子把一個黑色布袋丟在收銀台上，
    要我裝進去，我先放了現金約1 萬4,000 元進入袋內，對方
    說不夠，還要多一點，我就再拿現金2,300 元左右放入袋內
    ，之後對方要我將黑色布袋放在收銀台上，他拿了就離開；
    該名男子持刀脅迫我，使我不得抗拒，造成我生命上的威脅
    等語綦詳（偵卷第26至27頁）。足見證人當時主觀上已因害
    怕而不敢抗拒，且觀諸現場監視錄影畫面截圖（偵卷第53至
    55頁），被告全程手持刀械，始終與告訴人相距頂多1 、2 
    步左右之距離，而本案案發地點雖係公眾得出入之營業場所
    ，惟當時乃凌晨時分，店內並無客人光顧，告訴人獨自一人
    在櫃臺前理貨，全無防備，被告乃身材魁梧之男性，突然闖
    入店內，並拿出利刃、口稱搶劫等語，任何人遇此情況，均
    會擔心遭受生命、身體及財產安全之威脅。況且被告當時全
    程手持利刃，與告訴人相距甚近，進入櫃臺後更是空間狹小
    ，唯一出口位於被告站立之處，告訴人全然無處閃躲；復參
    以告訴人手無寸鐵，倘若被告因告訴人不從而突然攻擊，告
    訴人顯然毫無抵禦能力。是被告持刀縱未有揮舞、作勢攻擊
    等行為，然以當時之空間情境，及被告擁有之武器等優勢，
    告訴人實無拒絕交付財物之意思自由。易言之，被告上開脅
    迫行為，雖未直接限制告訴人之人身自由，然依上所述，以
    被告行為當時客觀之時、地、人、物等情狀而言，應認已足
    使告訴人達於不能抗拒之程度。
  ㈢綜上所述，本案事證明確，被告攜帶兇器強盜之犯行，洵堪
    認定，應予依法論科。
二、論罪科刑部分：
  ㈠按刑法第321 條第1 項第3 款之攜帶兇器竊盜罪，係以行為
    人攜帶兇器竊盜為其加重條件，此所謂兇器，其種類並無限
    制，凡客觀上足對人之生命、身體、安全構成威脅，具有危
    險性之兇器均屬之，且祇須行竊時攜帶此種具有危險性之兇
    器為已足，並不以攜帶之初有行兇之意圖為必要（最高法院
    79年台上字第5253號判例意旨參照）。又刑法第330 條之加
    重強盜罪既同以第321 條第1 項規定之各款情形作為加重條
    要件，則就兇器之認定標準，自亦應為同一解釋。本件被告
    所持之水果刀，為一般廚房用以切割蔬菜、水果之物，刀刃
    鋒利，在客觀上已足對他人之生命、身體、安全構成威脅，
    具有危險性，自屬兇器。是核被告所為，係犯刑法第330 條
    第1 項、第321 條第1 項第3 款之攜帶兇器強盜罪。
  ㈡犯罪之情狀顯可憫恕，認科以最低度刑仍嫌過重者，得酌量
    減輕其刑，刑法第59條定有明文。蓋刑事審判旨在實現刑罰
    權之分配的正義，故法院對有罪被告之科刑，應符合罪刑相
    當之原則，使輕重得宜，罰當其罪，以契合社會之法律感情
    ，此所以刑法第57條明定科刑時應審酌一切情狀，尤應注意
    該條所列10款事項以為科刑輕重之標準，並於同法第59條賦
    予法院以裁量權，如認犯罪之情狀可憫恕，認科以最低度刑
    仍嫌過重者，得酌量減輕其刑，俾使法院就個案之量刑，能
    為適當之斟酌。至於刑法第59條之所謂犯罪之情狀，應審酌
    其犯罪有無可憫恕之事由，即有無特殊之原因與環境，在客
    觀上足以引起一般同情，暨宣告法定低度刑，是否猶嫌過重
    等因素，以為判斷（最高法院38年台上字第16號、45年台上
    字第1165號、51年台上字第899 號判例參照）。攜帶兇器強
    盜罪之法定刑為7 年以上有期徒刑，然同為強盜之人，其原
    因動機不一，犯罪情節未必盡同，或嚴重危害社會治安者，
    或有強盜過程手段兇狠殘苛，對被害人傷害至鉅者，但亦有
    強盜過程允非至殘，或對被害人造成輕微傷害，又或未對被
    害人造成人身傷害而僅止於侵害財產法益者，其強盜行為所
    造成危害社會之程度自屬有異，法律科處此類犯罪，所設之
    法定最低本刑卻同為7 年以上有期徒刑，不可謂不重，倘依
    其情狀處以相當之有期徒刑，即足以懲儆，並可達防衛社會
    之目的者，自非不可依客觀之犯行與主觀之惡性二者加以考
    量其情狀，是否有可憫恕之處，適用刑法第59條之規定酌量
    減輕其刑，期使個案裁判之量刑，能斟酌至當，符合比例原
    則。本件被告犯攜帶兇器強盜罪，固為法所不容，然其於犯
    案過程中始終與告訴人間隔1 、2 步距離，而所得財物亦係
    由告訴人按其被告之指示，自行將現金裝入束口袋後交出，
    雙方並未有任何肢體接觸，其犯罪手段較諸一般雖未攜帶兇
    器、卻以傷害他人肢體之強暴方式，使人不能抗拒之情形，
    對被害人人身安全造成的危險較低。再參酌被告係86年7 月
    生、行為時僅23歲、年紀尚輕，以外送員為業，依本院前案
    紀錄表所載，亦無任何刑事犯罪前科，背景尚屬單純。另佐
    以被告陳稱其係因一時繳不出房租，即鋌而走險等語（偵卷
    第17頁），益顯被告涉世未深，併考量被告本次犯罪所得僅
    1萬6,874 元，犯後始終坦承犯行，亦曾表示欲與對方和解
    （偵卷第200 頁），當有悔過之心。綜上情狀，足堪認定即
    便僅對被告科處最低之7 年之有期徒刑，仍不符合罪刑相當
    之原則，亦不契合社會之法律感情，客觀上足以引起一般同
    情，而有犯罪情狀有顯可憫恕之情形，爰依刑法第59條之規
    定酌量減輕其刑。
三、沒收部分：
  ㈠按「犯罪所得，屬於犯罪行為人者，沒收之」、「前二項之
    沒收，於全部或一部不能沒收或不宜執行沒收時，追徵其價
    額」，刑法第38條之1 第1 項、第3 項規定定有明文。被告
    強盜所得之財物1 萬6,874 元，乃本案犯罪所得，應依刑法
    第38條之1 第1 項前段規定宣告沒收，惟因未據扣案，爰依
    同條第3 項規定，於全部或一部不能沒收或不宜執行沒收時
    ，追徵其價額。至扣案如附表編號5 所示之現金6,133 元，
    業據被告陳稱並非其強盜所得之財物（偵卷第17頁，原審卷
    第53頁），此外亦無證據可資認定上開現金係本案犯罪所得
    ，爰不為沒收之諭知。
  ㈡扣案如附表編號2 所示之水果刀1 把，固經被告供承係其持
    之為本案犯行所用之物，惟被告表示該尖刀係自租屋處廚房
    取得、非其所有（原審卷第199 頁、本院卷第93頁），此核
    與證人即被告室友黃冠倫證述該水果刀是家裡切菜用的等語
    相符（偵卷第34頁），則該尖刀既非屬被告所有，復非違禁
    物，爰不予宣告沒收。扣案如附表編號9 之Masontex手套1 
    雙及未扣案之淺色帽T 、深色長褲、白色帽子、口罩等物，
    雖係被告犯案當時著用之服飾，惟上開服飾均非新品，衡情
    應係被告平時衣著之一部，並非專為本案所購買使用，核與
    本案犯罪事實並無直接關連性，爰均不為沒收之諭知。扣案
    如附表編號3 之紅色布鞋1 雙，業經被告否認係其犯罪所用
    之物，且該該紅色布鞋更係證人黃冠倫所有之物，非屬被告
    所有，此業據證人黃冠倫證稱屬實（偵卷第33頁），亦自不
    予宣告沒收。至其餘扣案物品（編號1 、4 、6 、7、8 ）
    ，因無證據顯示與本案有何關連性，亦均不為沒收之諭知。
    　　
四、駁回被告上訴之理由：
　　原審判決同此認定，以被告所犯事證明確，依法論罪科刑及
    宣告沒收，依上所述，俱無違誤。被告上訴意旨略以，我自
    始都坦承犯行，也沒有前科紀錄、年紀尚輕，是一時失慮致
    罹刑典，也期望與被害人和解誠心道歉，請求從輕量刑等語
    。本院審酌被告雖有和解意願，然迄今仍未與被害人達成和
    解，且原審判決就被告所犯，亦已具體審酌被告持刀行搶之
    犯罪動機、目的及手段，所為影響社會治安，甚具可責性，
    又已兼衡被告並無任何犯罪紀錄，僅因年紀尚輕，一時失慮
    致罹刑典，也期望與被害人和解誠心道歉，及犯罪所得財物
    價值，並未造成被害人身傷害等節，暨被告自述教育程度為
    高中畢業、家庭經濟狀況，及被害人表示對本案及刑度均無
    意見等一切情狀，依刑法第57條之規定，具體審酌後綜合評
    價量處如原審判決主文所示之刑，量刑並無明顯違反罪責相
    當原則之情形，堪稱妥適。被告上訴意旨所執，俱已為原審
    判決具體審酌在案，且迄至本院言詞辯論終結時為止，量刑
    應審酌事項並無改變，被告提起本件上訴，請求再予從輕量
    刑，依上所述，並無理由，自應予以駁回。
據上論斷，應依刑事訴訟法第368條，判決如主文。
本案經檢察官曹哲寧提起公訴，檢察官曾俊哲到庭執行職務。
中　　華　　民　　國　　110 　年　　10　　月　　27　　日
                  刑事第十九庭  審判長法　官  曾淑華
                                      法　官  李殷君
                                      法　官  陳文貴
以上正本證明與原本無異。
如不服本判決，應於收受送達後20日內向本院提出上訴書狀，其
未敘述上訴之理由者並得於提起上訴後20日內向本院補提理由書
（均須按他造當事人之人數附繕本）「切勿逕送上級法院」。
                                      書記官  俞妙樺
中　　華　　民　　國　　110 　年　　10　　月　　27　　日
附錄：本案論罪科刑法條全文
中華民國刑法第330條（加重強盜罪）
犯強盜罪而有第321條第1項各款情形之一者，處7年以上有期徒
刑。
前項之未遂犯罰之。
中華民國刑法第321條
犯前條第1項、第2項之罪而有下列情形之一者，處6月以上5年以
下有期徒刑，得併科50萬元以下罰金：
一、侵入住宅或有人居住之建築物、船艦或隱匿其內而犯之。
二、毀越門窗、牆垣或其他安全設備而犯之。
三、攜帶兇器而犯之。
四、結夥三人以上而犯之。
五、乘火災、水災或其他災害之際而犯之。
六、在車站、港埠、航空站或其他供水、陸、空公眾運輸之舟、
    車、航空機內而犯之。
前項之未遂犯罰之。

附表
編號 物品名稱、數量 1 安全帽1頂 2 水果刀1把 3 紅色VANS鞋子1雙 4 alpinestars手套1雙 5 現金6,133元 6 iPhone 12 pro Max 手機1支 7 黑色束口袋2個 8 衣服1件 9 Masontex手套1雙